【裁判字號】    90,上易,332
【裁判日期】    891213
【裁判案由】    妨害名譽
【裁判全文】
臺灣高等法院刑事判決                              九十年度上易字第三三二號
    上  訴  人  臺灣臺北地方法院檢察署檢察官
    被      告  乙○
右上訴人，因被告妨害名譽案件，不服台灣台北地方法院八十九年度易字第二二七四
號，中華民國八十九年十二月十三日第一審判決（起訴案號：台灣台北地方法院檢察
署八十九年度偵字第一三００八號），提起上訴，本院判決如左：
    主  文
原判決撤銷。
乙○意圖散布於眾，而指摘足以毀損他人名譽之事，處罰金參仟元，如易服勞役，以
參佰元折算壹日。
    事  實
一、乙○與甲○○於民國八十九年三月間，均係在台北市○○路○段一五三號台灣警
    察專科學校受訓之學生，乙○於同年月十八日左右，在學校發現其手機不見，乃
    懷疑遭甲○○竊走，在未經查證屬實情況下，於同年三月下旬某日晚上九時十五
    分許，見甲○○走入學校第六寢室向同學借書時，乙○竟萌生妨害名譽之故意，
    在十多位同學共見共聞下，公然對甲○○指稱「你有什麼資格站在這裡，你是當
    小偷的，你有什麼資格穿警察制服」等語，足生損害甲○○名譽；嗣於同日晚上
    ，學校晚點名後，在學校洗（曬）衣場，該校師生均得進出之場所，乙○復賡續
    前開妨害名譽之犯意，當著甲○○及多位同學面前，再度公然指稱甲○○為「小
    偷」後，旋將妨害名譽之犯意轉化為誹謗之故意，當場進一步具體指摘甲○○「
    你偷了我的手機」等語，足以毀損甲○○之名譽。
二、案經甲○○訴由台灣台北地方法院檢察署檢察官偵查起訴。
    理  由
一、訊據被告乙○固供承於右揭時地與告訴人甲○○發生爭吵，惟矢口否認有何公然
    侮辱或誹謗之犯意，辯稱：伊當日先在寢室與甲○○爭吵，伊已不記得當時對甲
    ○○說些什麼話，伊亦不記得當時寢室內有多少人在場，晚點名後，甲○○找張
    啟昌來協調伊與甲○○間爭吵之事，伊在晒衣場始對張啟昌說伊懷疑甲○○拿伊
    的手機云云。經查：(一)右揭事實迭據告訴人於偵查、原審及本院調查時指訴綦詳
    （詳見偵查卷第八頁反面、原審卷第十九頁、本院九十年二月十六日訊問筆錄）
    。(二)證人即同時受訓之同學丙○○於原審證稱被告在晒衣場對現場五、六人說告
    訴人拿他的手機，說告訴人是小偷等語（見原審卷第二十九頁）。證人即警察學
    校之訓導石其強於偵查中證稱學校晒衣場是屬學校師生得自由進出之公眾得出入
    之場所，學校得悉被告手機失竊事，有做保安檢查，結果未查到手機（詳見偵查
    卷第二十九頁反面、三十頁）。(三)被告於本院調查時供稱伊結訓前一天，在伊之
    寢室內小桌子上發現伊之手機，伊有去查通聯記錄，結果只有查到伊自己使用該
    手機的通聯記錄，並未查到告訴人有使用該手機之通聯記錄（詳見本院九十年二
    月十六日訊問筆錄）。綜上，被告之手機於其結訓前出現在寢室內之小桌上，且
    依通聯記錄所載，該支手機僅有被告使用之記錄，準此，足徵告訴人並無竊取該
    支手機。再被告若因其手機不見而懷疑是告訴人竊取，因而單純詢問告訴人有無
    拿走其手機，而未指摘係告訴人竊取，衡之常情，當無於同一晚上與告訴人發生
    兩次爭吵之理，是告訴人指訴被告謾罵其為小偷並指摘其偷走手機乙節，堪信為
    真。按被告發見其手機不見時，未經查證，且無任何跡證足以懷疑是被告竊取，
    竟在多位同學面前謾指被告是小偷並進而具體指摘被告偷走其手機，是被告侮辱
    、誹謗告訴人名譽之犯意灼然。至被告所辯，要屬避重就輕之詞，不足採信。本
    件事證明確，被告之犯行堪以認定，自應依法論科。
二、按被告在右揭時地，在寢室、晒衣場，當著多位同學前指稱被告為小偷，顯係公
    然以「小偷」之貶損他人社會評價之抽象言詞侮辱、謾罵告訴人，而觸犯刑法第
    三百零九條第一項之公然侮辱罪；被告在寢室、晒衣場侮辱、謾罵告訴人為小偷
    ，其時間相距甚短，地點緊接，是被告先後侮辱、謾罵告訴人「小偷」之公然侮
    辱行為，顯係接續為之，為接續犯。再被告在晒衣場侮辱、謾罵告訴人時進而又
    說告訴人偷走其手機，此指稱「告訴人偷走其手機」係具體指摘告訴人竊取其手
    機之特定事實，係觸犯刑法第三百十條第一項之誹謗罪。被告在公然侮辱告訴人
    時進而接續誹謗告訴人，是被告所為之公然侮辱行為及誹謗行為，顯係基於概括
    犯意為之，並由低度之公然侮辱行為提升轉化為高度之誹謗行為，是此二行為間
    ，係屬妨害名譽之低度行為與高度行為之實質上一罪關係之貫通犯，應僅論處其
    高度妨害名譽之誹謗罪。核被告所為，係犯刑法第三百十條第一項之誹謗罪。公
    訴人雖僅就被告以「小偷」抽象言詞侮辱、謾罵告訴人之公然侮辱罪部分起訴，
    惟如上所述，被告所為之誹謗行為與被告所為之公然侮辱行為屬實質上一罪，是
    被告所為誹謗行為，自為起訴效力所及，本院就被告之誹謗行為自得一併審究。
    公訴人起訴法條僅論及被告係犯刑法第三百零九條第一項之公然侮辱罪，尚有未
    洽，起訴法條應予變更。
三、原審認被告當日於校內晒衣場中，僅堅指告訴人竊取其手機之具體事實，尚無證
    據證明被告曾以「小偷」等抽象言詞，於晒衣場之開放空間內謾罵告訴人而公然
    侮辱之；且雙方係因爭執而相約於校內晒衣場進行私下談判，本無散佈該談判內
    容之意，是談判間被告縱因其主觀懷疑而堅指對方竊取其手機，亦係理論時關於
    自己立場之陳述，尚難認該談判間之言詞有毀損名譽、貶損他人價值之惡意，而
    為被告無罪之判決，容有未洽。蓋如上所述，被告確有於右揭時地謾罵被告為小
    偷；再被告就其手機不見之事與告訴人發生爭吵，被告既無任何憑藉、跡證，竟
    公然謾罵被告是小偷並指摘被告偷其手機，被告當知其行為將對告訴人之名譽產
    生嚴重損害，竟恣意為之，是被告顯有妨害告訴人之名譽之惡意。檢察官提起上
    訴，指摘原判決不當，為有理由，應由本院將原判決撤銷改判。爰審酌被告之素
    行、犯罪之動機、手段、所生危害及其犯後態度等一切情狀，量處如主文第二項
    所示之刑，並諭知易服勞役折算標準。
據上論結，應依刑事訴訟法第三百六十九條第一項前段、第三百六十四條、第二百九
十九條第一項前段、第三百條，刑法第三百十條第一項、第四十二條第二項，罰金罰
鍰提高標準條例第一條前段、第二條，判決如主文。
本案經檢察官張啟彬到庭執行職務。
中    華    民    國    九十    年    二      月        二十七          日
                              臺灣高等法院刑事第二十四庭
                                  審判長法  官  陳  貽  男
                                        法  官  李  世  貴
                                        法  官  陳  憲  裕
右正本證明與原本無異。
不得上訴。
                                        書記官  劉  育  妃
中    華    民    國      九十    年      三        月      二          日
附錄：本案論罪科刑法條全文
刑法第三百十條第一項：
意圖散布於眾而指摘或傳述足以毀損他人名譽之事者，為誹謗罪，處一年以下有期徒
刑、拘役或五百元以下罰金。


司法院資訊處製作；財團法人民間司法改革基金會備份。
